ACORDAO-COMPLETO-2554582

ACÓRDÃO 1161/2023 ATA 3/2023 - PRIMEIRA CÂMARA

VISTA, relatada e discutida esta tomada de contas especial instaurada pela Superintendência Estadual da Funasa no Estado de Goiás em desfavor de Frederico Gonçalves Vidigal, prefeito do Município de Rialma/GO, no período de 1/1/2017 a 31/12/2020, em razão da não conclusão das obras, ou de etapa útil, e da prestação de contas incompleta, que impediu a comprovação da regular aplicação dos recursos federais repassados no âmbito do Termo de Compromisso TC/PAC 0206/2012.
ACORDAM os Ministros do Tribunal de Contas da União, reunidos em sessão da 1ª Câmara, ante as razões expostas pelo relator, e com fundamento nos arts. 1º, inciso I; 12, § 3º; 16, inciso III, alínea "a"; 19; 23, inciso III; 26; 28, inciso II, e 57 da Lei 8.443/1992 c/c os arts. 214, inciso III, alínea "a", e 217 do Regimento Interno, em: 
9.1. considerar Frederico Gonçalves Vidigal revel para todos os efeitos, dando-se prosseguimento ao processo;
9.2. julgar irregulares as contas de Frederico Gonçalves Vidigal e condená-lo ao recolhimento aos cofres do Tesouro Nacional das quantias a seguir especificadas, atualizadas monetariamente e acrescidas de juros de mora a partir das datas discriminadas até a data do pagamento:
	Data de ocorrência
	Valor histórico (R$) 

	21/3/2012
	2.544.492,01

	18/9/2013
	1.696.328,01

	9/7/2014
	13.036,03

	9/7/2014
	67.268,86

	9/7/2014
	67.654,65

	9/7/2014
	83.975,87

	9/7/2014
	1.146.525,17

	10/7/2014
	317.867,42

	10/11/2016
	2.515.163,92

	24/11/2016
	29.328,08

9.3. aplicar a Frederico Gonçalves Vidigal multa de R$ 70.000,00 (setenta mil reais) , a ser recolhida aos cofres do Tesouro Nacional, com atualização monetária calculada da data deste acórdão até a data do pagamento, se este for efetuado após o vencimento do prazo abaixo estipulado;
9.4. fixar prazo de 15 (quinze) dias, a contar das notificações, para comprovação, perante o Tribunal, do recolhimento das dívidas acima imputadas;
9.5. autorizar a cobrança judicial das dívidas, caso não atendidas as notificações;
9.6. autorizar, caso venha a ser solicitado e se o processo não tiver sido remetido para cobrança judicial, o pagamento das dívidas em até 36 (trinta em seis) parcelas mensais consecutivas, a primeira a ser paga no prazo acima fixado e as demais, a cada 30 (trinta) dias a contar da parcela anterior, com incidência, sobre cada valor mensal atualizado monetariamente, de juros de mora, na forma da legislação em vigor, e alertar ao responsável que a falta de comprovação do recolhimento de qualquer parcela importará no vencimento antecipado do saldo devedor;
9.7. encaminhar cópia desta decisão ao responsável, à Superintendência Estadual da Funasa no Estado de Goiás, com a informação de que o inteiro teor deste acórdão e do relatório e do voto que o fundamentam está disponível no endereço eletrônico ww.tcu.gov.br/acordaos.

Tomada de contas especial instaurada pela Superintendência Estadual da Funasa, no Estado de Goiás em desfavor de Frederico Goncalves Vidigal, prefeito do Município de Rialma/GO, no período de 1/1/2017 a 31/12/2020, referente ao Termo de Compromisso TC/PAC 0206/2012, para execução de obras de sistema de esgotamento sanitário.

Primeira Câmara

3. Responsável: Frederico Gonçalves Vidigal (XXX.581.011-XX)

13.1. Ministros presentes: Benjamin Zymler (na Presidência) e Jorge Oliveira (Relator).
13.2. Ministros-Substitutos convocados: Augusto Sherman Cavalcanti e Weder de Oliveira.

JORGE OLIVEIRA

Adoto como relatório, com ajustes de forma, a instrução da então Secretaria de Controle Externo de Tomada de Contas Especial - SecexTCE (peça 118) , que contou com o endosso dos dirigentes daquela unidade (peça 119 e 120) e do Ministério Público junto ao TCU - MPTCU (peça 121) :
"INTRODUÇÃO
Cuidam os autos de tomada de contas especial instaurada pela Superintendência Estadual da Funasa, no Estado de Goiás, em desfavor de Frederico Gonçalves Vidigal (CPF: XXX.581.011-XX) , prefeito do Município de Rialma - GO, no período de 1/1/2017 a 31/12/2020, em razão da apresentação de documentação inidônea a título de comprovação de despesas realizadas com recursos do Termo de Compromisso TC/PAC 0206/2012, registro Siafi 671617 (peça 5) , firmado entre a FUNDAÇÃO NACIONAL DE SAÚDE e o Município de Rialma - GO, e que tinha por objeto o instrumento descrito como 'execução da ação de Sistema de Esgotamento Sanitário'.
HISTÓRICO
Em 21/12/2020, com fundamento na IN/TCU 71/2012, alterada pela IN/TCU 76/2016 e DN/TCU 155/2016, o dirigente da instituição Superintendência Estadual da Funasa, no Estado de Goiás autorizou a instauração da tomada de contas especial (peça 88) . O processo foi registrado no sistema e-TCE com o número 3426/2020.
O ajuste foi firmado no valor de R$ 8.481.640,03, sendo R$ 8.481.640,03 à conta do concedente e R$ 0,00 referentes à contrapartida do convenente (peças 5-6) . Teve vigência de 13/3/2012 a 9/12/2018, com prazo para apresentação da prestação de contas em 7/2/2019 (peças 5, 6, 9-11, 15, 20, 23, 28, 32, 34 e 43. Os repasses efetivos da União totalizaram R$ 8.481.640,03 (peça 35) , conforme detalhado abaixo:
	Data da Ordem Bancária
	Valor (R$) 

	21/03/2012
	2.544.492,01

	18/09/2013
	1.696.328,01

	09/07/2014
	13.036,03

	09/07/2014
	67.268,86

	09/07/2014
	67.654,65

	09/07/2014
	83.975,87

	09/07/2014
	1.146.525,17

	10/07/2014
	317.867,42

	10/11/2016
	2.515.163,92

	24/11/2016
	29.328,08

	Total
	8.481.640,02

A documentação encaminhada a título de prestação de contas foi analisada por meio dos documentos constantes nas peças 79, 83 e 87.
	O fundamento para a instauração da Tomada de Contas Especial, conforme consignado na matriz de responsabilização elaborada pelo tomador de contas, foi a constatação da seguinte irregularidade: 
'Apresentação de documentação inidônea a título de comprovação de despesas relativas ao termo de compromisso descrito como 'IMPLANTACAO DE UM SISTEMA DE ESGOTAMENTO SANITARIO, PARA ATENDER A    AREA URBANA DA CIDADE.'
O responsável arrolado na fase interna foi devidamente comunicado e, diante da ausência de justificativas suficientes para elidir a irregularidade e da não devolução dos recursos, instaurou-se a tomada de contas especial.
	No relatório (peça 97) , o tomador de contas concluiu que o prejuízo importaria no valor original de R$ 8.481.640,02, imputando-se a responsabilidade a Frederico Goncalves Vidigal, PREFEITO, no período de 1/1/2017 a 31/12/2020, na condição de prefeito sucessor.
	Em 19/4/2021, a Controladoria-Geral da União emitiu o relatório de auditoria (peça 101) , em concordância com o relatório do tomador de contas. O certificado de auditoria e o parecer do dirigente do órgão de controle interno concluíram pela irregularidade das presentes contas (peças 102 e 103) .
	Em 30/4/2021, o ministro responsável pela área atestou haver tomado conhecimento das conclusões contidas no relatório e certificado de auditoria, bem como do parecer conclusivo do dirigente do órgão de controle interno, manifestando-se pela irregularidade das contas, e determinou o encaminhamento do processo ao Tribunal de Contas da União (peça 104) .
Na instrução inicial (peça 108) , analisando-se os documentos nos autos, concluiu-se pela necessidade de realização de citação em razão da ausência parcial de documentação de prestação de contas dos recursos federais repassados ao Município de Rialma - GO, no âmbito do Termo de Compromisso TC/PAC 0206/2012, registro Siafi 671617.
Em cumprimento ao pronunciamento da unidade (peça 110) , foi efetuada citação do responsável, nos moldes adiante:
 Frederico Goncalves Vidigal - promovida a citação do responsável, conforme delineado adiante:
	Comunicação: Ofício 34950/2022 - Seproc (peça 114) 
Data da Expedição: 25/7/2022
Data da Ciência: 29/7/2022 (peça 115) 
Nome Recebedor: Newton Chaves
Observação: Ofício enviado para o endereço do responsável, conforme pesquisa na base de dados no sistema da Receita Federal, custodiada pelo TCU (peça 111) .
Fim do prazo para a defesa: 13/8/2022
	
	Comunicação: Ofício 36196/2022 - Seproc (peça 113) 
Data da Expedição: 25/7/2022
Data da Ciência: 29/7/2022 (peça 116) 
Nome Recebedor: Newton Chaves
Observação: Ofício enviado para o endereço do responsável, conforme pesquisa na internet (peça 112) .
Fim do prazo para a defesa: 13/8/2022
	
Conforme Despacho de Conclusão das Comunicações Processuais (peça 117) , as providências inerentes às comunicações processuais foram concluídas. 
Transcorrido o prazo regimental, o responsável Frederico Goncalves Vidigal permaneceu silente, devendo ser considerado revel, nos termos do art. 12, § 3º, da Lei 8.443/1992.
ANÁLISE DOS PRESSUPOSTOS DE PROCEDIBILIDADE DA IN/TCU 71/2012
Avaliação de Viabilidade do Exercício do Contraditório e Ampla Defesa
Verifica-se que não houve o transcurso de mais de dez anos desde o fato gerador sem que tenha havido a notificação do responsável pela autoridade administrativa federal competente (art. 6º, inciso II, c/c art. 19 da IN/TCU 71/2012, modificada pela IN/TCU 76/2016) , uma vez que o fato gerador da irregularidade sancionada ocorreu em 8/2/2019, e o responsável foi notificado sobre a irregularidade pela autoridade administrativa competente conforme segue:
Frederico Goncalves Vidigal, por meio do ofício acostado à peça 53, recebido em 4/6/2019, conforme AR (peça 54) .
Valor de Constituição da TCE 	
Verifica-se, ainda, que o valor atualizado do débito apurado (sem juros) em 1/1/2017 é de R$ 10.311.969,00, portanto superior ao limite mínimo de R$ 100.000,00, na forma estabelecida conforme os arts. 6º, inciso I, e 19 da IN/TCU 71/2012, modificada pela IN/TCU 76/2016. 
OUTROS PROCESSOS/DÉBITOS NOS SISTEMAS DO TCU COM OS MESMOS RESPONSÁVEIS
Informa-se que não foi encontrado débito imputável ao responsável em outros processos no Tribunal.
A tomada de contas especial está, assim, devidamente constituída e em condição de ser instruída.
EXAME TÉCNICO
Da validade das notificações:
Preliminarmente, cumpre tecer breves considerações sobre a forma como são realizadas as comunicações processuais no TCU. A esse respeito, destacam-se o art. 179, do Regimento Interno do TCU (Resolução 155, de 4/12/2002) e o art. 4º, inciso III, § 1º, da Resolução TCU 170, de 30 de junho de 2004, in verbis:
'Art. 179. A citação, a audiência ou a notificação, bem como a comunicação de diligência, farse-ão:
I - mediante ciência da parte, efetivada por servidor designado, por meio eletrônico, fac-símile, telegrama ou qualquer outra forma, desde que fique confirmada inequivocamente a entrega da comunicação ao destinatário;
II - mediante carta registrada, com aviso de recebimento que comprove a entrega no endereço do destinatário;
III - por edital publicado no Diário Oficial da União, quando o seu destinatário não for localizado
 (...) 
Art. 3º As comunicações serão dirigidas ao responsável, ou ao interessado, ou ao dirigente de órgão ou entidade, ou ao representante legal ou ao procurador constituído nos autos, com poderes expressos no mandato para esse fim, por meio de:
I - correio eletrônico, fac-símile ou telegrama;
II - servidor designado;
III - carta registrada, com aviso de recebimento;
IV - edital publicado no Diário Oficial da União, quando o seu destinatário não for localizado, nas hipóteses em que seja necessário o exercício de defesa.
Art. 4º. Consideram-se entregues as comunicações:
I - efetivadas conforme disposto nos incisos I e II do artigo anterior, mediante confirmação da ciência do destinatário;
II - realizadas na forma prevista no inciso III do artigo anterior, com o retorno do aviso de recebimento, entregue comprovadamente no endereço do destinatário;
III - na data de publicação do edital no Diário Oficial da União, quando realizadas na forma prevista no inciso IV do artigo anterior.
§ 1º O endereço do destinatário deverá ser previamente confirmado mediante consulta aos sistemas disponíveis ao Tribunal ou a outros meios de informação, a qual deverá ser juntada ao respectivo processo.'
	Bem se vê, portanto, que a validade da citação via postal não depende de que o aviso de recebimento seja assinado pelo próprio destinatário da comunicação, o que dispensa, no caso em tela, a entrega do AR em "mãos próprias". A exigência da norma é no sentido de o Tribunal verificar se a correspondência foi entregue no endereço correto, residindo aqui a necessidade de certeza inequívoca. 
	Não é outra a orientação da jurisprudência do TCU, conforme se verifica dos julgados a seguir transcritos:
'São válidas as comunicações processuais entregues, mediante carta registrada, no endereço correto do responsável, não havendo necessidade de que o recebimento seja feito por ele próprio (Acórdão 3648/2013-TCU-Segunda Câmara, Relator José Jorge) ;
É prescindível a entrega pessoal das comunicações pelo TCU, razão pela qual não há necessidade de que o aviso de recebimento seja assinado pelo próprio destinatário. Entregandose a correspondência no endereço correto do destinatário, presume-se o recebimento da citação. (Acórdão 1019/2008-TCU-Plenário, Relator Benjamin Zymler) ;
As comunicações do TCU, inclusive as citações, deverão ser realizadas mediante Aviso de Recebimento - AR, via Empresa Brasileira de Correios e Telégrafos, bastando para sua validade que se demonstre que a correspondência foi entregue no endereço correto. (Acórdão 1526/2007-TCU-Plenário, Relator Aroldo Cedraz) .'
A validade do critério de comunicação processual do TCU foi referendada pelo Supremo Tribunal Federal, nos termos do julgamento do MS-AgR 25.816/DF, por meio do qual se afirmou a desnecessidade da ciência pessoal do interessado, entendendo-se suficiente a comprovação da entrega do "AR" no endereço do destinatário:
'Ementa: agravo regimental. Mandado de segurança. Desnecessidade de intimação pessoal das decisões do tribunal de contas da união. art. 179 do regimento interno do TCU. Intimação do ato impugnado por carta registrada, iniciado o prazo do art. 18 da lei nº 1.533/51 da data constante do aviso de recebimento. Decadência reconhecida. Agravo improvido.
O envio de carta registrada com aviso de recebimento está expressamente enumerado entre os meios de comunicação de que dispõe o Tribunal de Contas da União para proceder às suas intimações.
O inciso II do art. 179 do Regimento Interno do TCU é claro ao exigir apenas a comprovação da entrega no endereço do destinatário, bastando o aviso de recebimento simples.'
Da revelia do responsável Frederico Goncalves Vidigal
No caso vertente, a citação do responsável (Frederico Goncalves Vidigal) se deu em endereços provenientes de pesquisas de endereços realizadas pelo TCU na internet e na base de dados da Receita custodiada pelo TCU (peças 111 e 112) . A entrega dos ofícios citatórios nesses endereços ficou comprovada (peças 113-116) . Válida, portanto, a citação do responsável.
Nos processos do TCU, a revelia não leva à presunção de que seriam verdadeiras todas as imputações levantadas contra o responsável, diferentemente do que ocorre no processo civil, em que a revelia do réu opera a presunção da verdade dos fatos narrados pelo autor (Acórdão 1009/2018-TCU-Plenário, Relator Bruno Dantas; 2369/2013-TCU-Plenário, Relator Benjamin Zymler e 2449/2013-TCU-Plenário, Relator Benjamin Zymler) . Dessa forma, a avaliação da responsabilidade do agente não pode prescindir da prova existente no processo ou para ele carreada. 
Ao não apresentar sua defesa, o responsável deixou de produzir prova da regular aplicação dos recursos sob sua responsabilidade, em afronta às normas que impõem aos gestores públicos a obrigação legal de, sempre que demandados pelos órgãos de controle, apresentar os documentos que demonstrem a correta utilização das verbas públicas, a exemplo do contido no art. 93 do Decreto-Lei 200/1967: "Quem quer que utilize dinheiros públicos terá de justificar seu bom e regular emprego na conformidade das leis, regulamentos e normas emanadas das autoridades administrativas competentes." 
Mesmo as alegações de defesa não sendo apresentadas, considerando o princípio da verdade real que rege esta Corte, procurou-se buscar, em manifestações do responsável na fase interna desta Tomada de Contas Especial, se havia algum argumento que pudesse ser aproveitado a seu favor. 
Os argumentos apresentados na fase interna (peças 38, 56 e 68) não elidem as irregularidades apontadas.
Em consulta ao Siconv, realizada na data de 6/9/2022, não foi localizado o Termo de Compromisso TC/PAC 0206/2012, registro Siafi 671617.
Em se tratando de processo em que a parte interessada não se manifestou acerca das irregularidades imputadas, não há elementos para que se possa efetivamente aferir e reconhecer a ocorrência de boa-fé na conduta do responsável, podendo este Tribunal, desde logo, proferir o julgamento de mérito pela irregularidade das contas, conforme os termos dos §§ 2º e 6º do art. 202 do Regimento Interno do TCU. (Acórdão 2064/2011-TCU-Primeira Câmara (Relator Ubiratan Aguiar) , 6.182/2011-TCU-1ª Câmara (Relator Weber de Oliveira) , 4.072/2010-TCU-1ª Câmara (Relator Valmir Campelo) , 1.189/2009-TCU-1ª Câmara (Relator Marcos Bemquerer) , 731/2008-TCU-Plenário (Relator Aroldo Cedraz) .
Dessa forma, o responsável Frederico Goncalves Vidigal deve ser considerado revel, nos termos do art. 12, § 3º, da Lei 8.443/1992, devendo as contas serem julgadas irregulares, condenando-o ao débito apurado e aplicando-lhe a multa prevista no art. 57 da Lei 8.443/1992.
Prescrição da Pretensão Punitiva
	Vale ressaltar que a pretensão punitiva do TCU, conforme Acórdão 1441/2016-TCU-Plenário, Relator Benjamin Zymler, que uniformizou a jurisprudência acerca dessa questão, subordina-se ao prazo geral de prescrição indicado no art. 205 do Código Civil, que é de dez anos, contado da data de ocorrência da irregularidade sancionada, nos termos do art. 189 do Código Civil, sendo este prazo interrompido pelo ato que ordenar a citação, a audiência ou a oitiva do responsável.
No caso em exame, não ocorreu a prescrição, uma vez que a irregularidade sancionada ocorreu em 8/2/2019, e o ato de ordenação da citação ocorreu em 21/6/2022 (peça 110) .
CONCLUSÃO
Em face da análise promovida na seção "Exame Técnico", verifica-se que o responsável Frederico Goncalves Vidigal não logrou comprovar a boa e regular aplicação dos recursos. Instado a se manifestar, optou pelo silêncio, configurando a revelia, nos termos do § 3º, do art. 12, da Lei 8.443/1992. Ademais, inexistem nos autos elementos que demonstrem a boa-fé do responsável ou a ocorrência de outras excludentes de culpabilidade.
Verifica-se também que não houve a prescrição da pretensão punitiva, conforme análise já realizada.
Tendo em vista que não constam dos autos elementos que permitam reconhecer a boa-fé do responsável, sugere-se que as suas contas sejam julgadas irregulares, nos termos do art. 202, § 6º, do Regimento Interno do TCU, com a imputação do débito atualizado monetariamente e acrescido de juros de mora, nos termos do art. 202, § 1º do Regimento Interno do TCU, descontado o valor eventualmente recolhido, com a aplicação da multa prevista no art. 57 da Lei 8.443/1992.
PROPOSTA DE ENCAMINHAMENTO
Diante do exposto, submetemos os autos à consideração superior, propondo ao Tribunal:
considerar revel o responsável Frederico Goncalves Vidigal (CPF: XXX.581.011-XX) , para todos os efeitos, dando-se prosseguimento ao processo, com fulcro no art. 12, § 3º, da Lei 8.443/1992; 
julgar irregulares, nos termos dos arts. 1º, inciso I, 16, inciso III, alíneas c, da Lei 8.443/1992, c/c os arts. 19 e 23, inciso III, da mesma Lei, as contas do responsável Frederico Goncalves Vidigal (CPF: XXX.581.011-XX) , condenando-o ao pagamento das importâncias a seguir especificadas, atualizadas monetariamente e acrescidas dos juros de mora, calculadas a partir das datas discriminadas até a data da efetiva quitação do débito, fixando-lhe o prazo de quinze dias, para que comprove, perante o Tribunal, o recolhimento das referidas quantias aos cofres do Tesouro Nacional, nos termos do art. 23, inciso III, alínea "a", da citada lei, c/c o art. 214, inciso III, alínea "a", do Regimento Interno do TCU.  
Débitos relacionados ao responsável Frederico Goncalves Vidigal (CPF: XXX.581.011-XX) :
	Data de ocorrência
	Valor histórico (R$) 

	21/3/2012
	2.544.492,01

	18/9/2013
	1.696.328,01

	9/7/2014
	13.036,03

	9/7/2014
	67.268,86

	9/7/2014
	67.654,65

	9/7/2014
	83.975,87

	9/7/2014
	1.146.525,17

	10/7/2014
	317.867,42

	10/11/2016
	2.515.163,92

	24/11/2016
	29.328,08

Valor atualizado do débito (com juros) em 6/9/2022: R$ 14.090.464,07.
aplicar ao responsável Frederico Goncalves Vidigal (CPF: XXX.581.011-XX) , a multa prevista no art. 57 da Lei 8.443/1992 c/c o art. 267 do Regimento Interno do TCU, fixando-lhe o prazo de quinze dias, a contar da notificação, para que comprove, perante o Tribunal (art. 214, III, alínea "a", do Regimento Interno do TCU) , o recolhimento da dívida aos cofres do Tesouro Nacional, atualizada monetariamente desde a data do acórdão que vier a ser proferido por este Tribunal até a data do efetivo recolhimento, se paga após o vencimento, na forma da legislação em vigor;
autorizar, desde logo, a cobrança judicial das dívidas, caso não atendida a notificação, na forma do disposto no art. 28, inciso II, da Lei 8.443/1992;
autorizar também, desde logo, se requerido, com fundamento no art. 26, da Lei 8.443, de 1992, c/c o art. 217, §1º do Regimento Interno do TCU, o parcelamento da (s) dívida (s) em até 36 parcelas, incidindo, sobre cada parcela, corrigida monetariamente, os correspondentes acréscimos legais, fixando-lhe o prazo de quinze dias, a contar do recebimento da notificação, para comprovar, perante o Tribunal, o recolhimento da primeira parcela, e de trinta dias, a contar da parcela anterior, para comprovar os recolhimentos das demais parcelas, devendo incidir, sobre cada valor mensal, atualizado monetariamente, os juros de mora devidos, no caso do débito, na forma prevista na legislação em vigor, alertando o responsável de que a falta de comprovação do recolhimento de qualquer parcela importará o vencimento antecipado do saldo devedor, nos termos do § 2º do art. 217 do Regimento Interno deste Tribunal; 
enviar cópia do Acórdão a ser prolatado, bem como do Relatório e do Voto que o fundamentarem, à Procuradoria da República no Estado de GO, nos termos do § 3º do art. 16 da Lei 8.443/1992, c/c o § 7º do art. 209 do Regimento Interno do TCU, para adoção das medidas cabíveis; e
enviar cópia do Acórdão que vier a ser proferido à Fundação Nacional de Saúde e ao responsável, para ciência, informando que a presente deliberação, acompanhada do Relatório e do Voto que a fundamenta, está disponível para a consulta no endereço www.tcu.gov.br/acordaos, além de esclarecer que, caso requerido, o TCU poderá fornecer sem custos as correspondentes cópias, de forma impressa."
É o Relatório.

não há.

Subprocurador-Geral Paulo Soares Bugarin

TOMADA DE CONTAS ESPECIAL. TERMO DE COMPROMISSO FIRMADO COM A FUNASA. OBRA INCONCLUSA E SEM FUNCIONALIDADE. PRESTAÇÃO DE CONTAS INCOMPLETA. NÃO COMPROVAÇÃO DA REGULAR APLICAÇÃO DOS RECURSOS FEDERAIS. CITAÇÃO DO PREFEITO RESPONSÁVEL. REVELIA. IRREGULARIDADE DAS CONTAS. IMPUTAÇÃO DE DÉBITO E MULTA.

TOMADA DE CONTAS ESPECIAL (TCE)

Unidade de Auditoria Especializada em Tomada de Contas Especial - AudTCE

Em exame tomada de contas especial instaurada pela Superintendência Estadual da Funasa no Estado de Goiás em desfavor de Frederico Gonçalves Vidigal, prefeito do Município de Rialma/GO, no período de 1/1/2017 a 31/12/2020.
A razão motivadora da instauração desta TCE foi a apresentação de forma incompleta da documentação relativa à prestação de contas, que impediu a comprovação da regular aplicação dos recursos federais repassados no âmbito do Termo de Compromisso TC/PAC 0206/2012. A avença foi firmada no valor de R$ 8.481.640,03 e teve vigência de 13/3/2012 a 9/12/2018, com prazo para apresentação da prestação de contas em 7/2/2019. O objeto era a execução de obras de sistema de esgotamento sanitário para atender à área urbana da cidade.
No âmbito deste Tribunal, o responsável foi regularmente citado, não recolheu o débito nem apresentou defesa. Dessa forma, a Unidade Instrutiva propõe, com o endosso do MPTCU, considerá-lo revel, julgar suas contas irregulares, condená-lo ao pagamento da integralidade dos valores federais repassados, e aplicar-lhe a multa prevista no art. 57 da Lei 8.443/1992.
Concordo com as análises proferidas pela Unidade Técnica, de modo que incorporo seus fundamentos às minhas razões de decidir, sem prejuízo de tecer considerações adicionais.
Por não atender à citação, deve o responsável ser considerado revel para todos os efeitos, tendo regular prosseguimento o processo, consoante previsto no art. 12, § 3º, da Lei 8.443/92.
Ao iniciar seu mandato à frete da Prefeitura Municipal de Rialma/GO, o Sr. Frederico Gonçalves Vidigal recebeu as obras com cerca de 75% de execução, havendo à época compatibilidade físico-financeira entre o objeto até então construído e as parcelas financeira liberadas (peça 78) . Na última visita técnica realizada por técnicos da Fundação, em 12/9/2018, as obras estavam inconclusas e sem funcionalidade, com 89,24% de execução (peça 79) .
O empreendimento deveria ser concluído dentro do período de vigência do termo de compromisso e suas contas finais prestadas à Funasa até 7/2/2019, o que não ocorreu. Após esse prazo, notificado a apresentar a prestação de contas, o então Prefeito acorreu aos autos, em 5/12/2019, com as informações de que (peça 68) :
a obra seria composta por ligações domiciliares, rede coletora de esgoto, interceptor, estação elevatória e estação de tratamento de esgoto; as primeiras parcelas estariam finalizadas, restando apenas a conclusão da estação de tratamento de efluentes, fato que impediria a funcionalidade integral no empreendimento naquela ocasião; e
a Prefeitura Municipal de Rialma/GO possuía interesse e objetivava concluir a construção; dessa forma, solicitou a prorrogação da vigência do termo de compromisso até 31/12/2020.
Na mesma assentada, o então Prefeito apresentou à Funasa documentos referentes à avença (relacionados a seguir) , mas, aparentemente, sem a intenção de que fossem considerados com a prestação de contas final do termo: a planta de engenharia demonstrando os serviços realizados e a realizar; extrato bancário da conta do convênio; licença ambiental; relatórios de andamento e fotográfico; e anotação de responsabilidade técnica de fiscalização (peça 68) .
Não obstante, a Fundação Nacional de Saúde, amparada em parecer jurídico, entendeu que não seria possível a prorrogação da vigência solicitada, motivo pelo qual notificou novamente o Sr. Frederico Gonçalves Vidigal para que apresentasse a prestação de contas final de forma completa, contendo uma série de outros documentos, como: a) relatório de cumprimento do objeto; b) relatório de execução físico-financeira; c) relação de pagamentos; d) documentos referentes à licitação e à contratação; e e) termo de aceitação definitiva da obra (peça 82) .
A partir daí, o ex-Prefeito não acudiu mais a nenhuma notificação, nem na fase interna da TCE, nem na citação realizada no TCU. Assim, apesar das informações de que a obra estaria em fase final, não há nenhum dado nos autos que permita inferir sobre sua conclusão ou ainda sobre a sua funcionalidade. Ademais, não foi apresentada a documentação exigida para que pudesse ser feita a análise da prestação de contas, o que impediu a comprovação da regular aplicação dos recursos federais repassados e a aferição da utilidade e funcionalidade do empreendimento construído, resultando em presunção de dano ao erário no valor integral repassado.
Ressalto, portanto, que, além da falha na prestação de contas, as informações dos autos dão conta de que a obra não foi concluída e o que foi construído até então não é capaz de atender à população local com serviços de coleta e tratamento de efluentes de esgoto.
Ainda que os recursos financeiros tenham sido repassados à Prefeitura na gestão anterior à do responsável, a jurisprudência do TCU não deixa dúvidas de que é atribuição do prefeito sucessor dar seguimento à construção e ainda prestar contas ao órgão repassador:
"Compete ao prefeito sucessor apresentar a prestação de contas referente aos recursos federais recebidos por seu antecessor, quando este não o tiver feito e o prazo para adimplemento dessa obrigação vencer ou estiver vencido no período de gestão do próprio mandatário sucessor, ou, na impossibilidade de fazê-lo, adotar as medidas legais visando ao resguardo do patrimônio público." (Súmula TCU 230) .
Verifico ainda que não ocorreu a prescrição das pretensões punitivas e ressarcitórias do TCU. Nos termos da Resolução-TCU 344/2022, o marco inicial para contagem do prazo prescricional seria 7/2/2019, data final para prestação de contas (peça 50) . Constam dos autos diversos atos aptos a interromper a contagem, dentre os quais menciono: a emissão do Relatório do Tomador de Contas Especial, em 5/1/2021 (peça 97) ; e a citação do responsável, em 29/7/2022 (peças 115 e 116) .
Relembro que o dever de prestar contas, de matriz constitucional, é inerente à gestão de recursos públicos, constituindo pilar do sistema republicano. Segundo jurisprudência pacífica do Tribunal de Contas da União e do Supremo Tribunal Federal, ao gestor incumbe provar a boa e regular aplicação do dinheiro público recebido, sendo seu o ônus da prova. No presente caso, a ausência de elementos de defesa que possam ser aproveitados impedem aferir a adequada destinação dada aos valores transferidos, impondo-se, em consequência, o julgamento pela irregularidade das contas e a condenação em débito pela totalidade dos recursos federais repassados.
Pertinente, também, a aplicação da multa prevista nos arts. 19 e 57 da Lei 8.443/1992, cujo valor, em face do montante atualizado do débito, proponho seja fixado em R$ 70.000,00 (setenta mil reais) .
Ante o exposto, VOTO pela adoção da minuta de acórdão que submeto a este Colegiado.
TCU, Sala das Sessões, em 28 de fevereiro de 2023.
JORGE OLIVEIRA 
Relator